臺灣臺中地方法院刑事判決　　　　　　　　　　　　九十一年度訴字第一五六四號
　　公　訴　人　臺灣臺中地方法院檢察署檢察官
　　被　　　告　乙○○
　　選任辯護人　張昱裕
右列被告因常業重利案件，經檢察官聲請簡易判決處刑（九十一年度偵字第八三五九
號），本院臺中簡易庭認不宜以簡易判決處刑，移由本院刑事庭改依通常程序審理，
判決如左：
    主  文
乙○○以乘他人急迫貸以金錢，而取得與原本顯不相當之重利為常業，累犯，處有期
徒刑陸月，如易科罰金，以參佰元折算壹日。
    事  實
一、乙○○前於民國八十六年間，因違反麻醉藥品管理條例案件，經臺灣嘉義地方法
    院判處有期徒刑四月確定，於八十六年十二月八日易科罰金執行完畢。詎仍不知
    悔改，竟基於常業重利之犯意，自九十一年三月一日起，在自由時報刊登小額借
    貸之分類廣告，經營地下錢莊，招攬急迫、輕率或無經驗之不特定人向其借款，
    其方式為借貸時須扣留身分證，並簽發本票或支票做為擔保，以利將來催討，並
    恃以維生。乙○○先後於：(一)九十一年三月六日，在臺中市○○區○○路二段中
    興巷三三號丙○○住處，乘丙○○急需用錢之際，貸予新臺幣（下同）二十萬元
    ，約定十天一期，每期利息四千元，並預先扣除第一期利息四千元後，實際交付
    丙○○十九萬六千元，而取得與原本顯不相當，年息高達百分之七十二之重利。
    (二)九十一年三月二十日，在臺中市○○區○○路五之三九號丁○○住處，乘丁○○急於籌錢繳納貨款之際，貸予三萬元，約定十天一期，每期利息六千元，並預
    先扣除第一期利息六千元後，實際交付丁○○二萬四千元，而取得與原本顯不相
    當，年息高達百分之七百二十之重利。(三)九十一年三月二十日，在臺中市西屯區
    上石里上石南八巷三一弄八號甲○○住處，乘甲○○急於籌錢繳納互助會款之際
    ，貸予二萬元，約定十天一期，每期利息二千元，並預先扣除第一期利息二千元
    後，實際交付甲○○一萬八千元，而取得與原本顯不相當，年息高達百分之三百
    六十之重利。嗣因丁○○於給付二期利息一萬二千元及返還本金一萬元後，無力
    繼續繳納，而報警處理，經警於九十一年四月二十四日下午二時三十分許，在丁○○住處查獲依約前來收取利息之乙○○，並在乙○○皮包內扣得丙○○、丁○○、甲○○三人身分證（均已發還）及丙○○所簽發票面金額為三十萬元之本票
    一紙、票面金額各為十萬元之支票二紙、丁○○所簽發票面金額為三萬元之本票
    一紙、甲○○所簽發票面金額二萬元之本票一紙。
二、案經被害人丁○○訴由臺中市警察局第四分局報告臺灣臺中地方法院檢察署檢察
    官偵查後聲請簡易判決處刑。
    理  由
一、右揭犯罪事實，業據被告乙○○坦承不諱（見偵卷第七、三五頁，本院卷第十二
    、十三頁），核與告訴人丁○○、被害人丙○○、甲○○指述情節相符（見偵卷
    第九至十四頁），並有該三人領回身分證時所出具之贓物認領保管收據三紙、告
    訴人丁○○、被害人甲○○、丙○○簽發之本票各一紙、被害人丙○○簽發之支
    票二紙在卷可稽（見偵卷第十八至二三頁），足見被告自白與事實相符。本件事
    證明確，被告犯行堪以認定。至選任辯護人雖為被告辯稱：告訴人丁○○於一個
    月內反覆向地下錢莊借錢後再報警處理，藉此逃避繳息，其行為已觸犯詐欺罪嫌
    ，故被告貸款予告訴人丁○○部分，應不構成重利罪等語，並提出九十一年六月
    十九日自由時報第十三版剪報影本一紙。惟上開剪報（見本院卷第二二頁）僅記
    載：臺中市有一名四十餘歲、在自助餐廳工作的劉姓男子，曾多次向地下錢莊借
    錢後，還不出來，而在繳利息前向警方報案等情，但並無提及該名劉姓男子之真
    實姓名，尚無從依此認定該報導所指劉姓男子即為本件告訴人丁○○，且依該報
    導所載，該名劉姓男子係自九十一年五月起向警方報案遭地下錢莊逼債，然本件
    告訴人丁○○係於九十一年三月二十日向被告貸款，而於九十一年四月二十四日
    向警方報案，時間上早於該報導所載劉姓男子報案時間（即九十一年五月）。況
    縱認上開報導所指劉姓男子即為本件告訴人丁○○，然被告於借款予告訴人丁○○之初，既已預扣六千元利息，事後並再收取二期利息一萬二千元，其重利犯行
    自屬完成，是選任辯護人此部分所辯，尚非可採。
二、按刑法上之普通重利罪與常業重利罪，除有無恃以維生之別外，前者以行為人乘
    他人輕率、急迫、無經驗、貸與金錢或其他物品，取得與原本顯不相當之重利為
    要件，後者以行為人明知社會上因輕率、急迫、無經驗而舉債之人，預設苛刻重
    利之條件，一俟不特定之人告貸，即藉以牟利營生足以當之，在一般情形，前者
    先有特定之被害人，且有乘之機，後者先無特定之人，而係以概括的對不特定人
    為之，即得以一般人為對象而成立（最高法院二十七年上字第五二○號判例、八
    十四年臺上字第五○二七號判決參照）。本件被告既在報紙上刊登廣告以招攬他
    人向其貸款，有如前述，則被告所為之重利行為顯係對於不特定人為之，並恃以
    維生，核其所為，係犯刑法第三百四十五條常業重利罪。選任辯護人為被告所辯
    ：被告應僅構成普通重利罪乙節，於法尚有未合。又刑法上所謂常業犯，係指反
    覆以同種類行為為目的之職業性犯罪而言，因行為人反覆實施之犯行均係基於同
    一犯罪行為意思而成立，自不生連續犯之問題。公訴人認被告先後多次常業重利
    犯行，應成立連續犯，容有未洽，應予更正。被告前於八十六年間，因違反麻醉
    藥品管理條例案件，經臺灣嘉義地方法院判處有期徒刑四月確定，於八十六年十
    二月八日易科罰金執行完畢，有臺灣高等法院被告全國前案紀錄表在卷可參（見
    本院卷第四頁），其受有期徒刑執行完畢五年內再犯本件有期徒刑以上之罪，為
    累犯，應依法加重其刑。爰審酌被告犯罪動機在於圖利，尚屬單純，事後並已坦
    承犯行等一切情狀，量處如主文所示之刑，並諭知易科罰金之折算標準。另公訴
    人雖聲請將扣案本票三紙、支票二紙宣告沒收，惟上開票據在被告出借款項及法
    定利息額度內，仍屬合法，而為被告權利之證明，爰不予宣告沒收，附此敘明。
據上論斷，應依刑事訴訟法第四百五十二條、第二百九十九條第一項前段，刑法第三
百四十五條、第四十七條、第四十一條第一項前段，罰金罰鍰提高標準條例第一條前
段、第二條，判決如主文。
本案經檢察官劉仁明到庭執行職務。
中      華      民      國      九十一      年      八    月    二十    日
                                臺灣臺中地方法院刑事第四庭
                                    審判長法  官  王  國  棟
                                          法  官  張  靜  琪
                                          法  官  羅  智  文
右正本證明與原本無異。
如不服本判決，應於判決送達後十日內向本院提出上訴狀，上訴於臺灣高等法院臺中
分院( 須附繕本 )。
                                          書記官
中      華      民      國      九十一      年      八    月    二十二  日
附錄論罪科刑法條
刑法第三百四十四條
乘他人急迫、輕率或無經驗貸以金錢或其他物品，而取得與原本顯不相當之重利者，
處一年以下有期徒刑、拘役或科或併科一千元以下罰金。
刑法第三百四十五條
以犯前條之罪為常業者，處五年以下有期徒刑，得併科三千元以下罰金。
